臺灣高雄地方法院刑事判決　　　　　　　 96年度訴字第786號
公　訴　人　臺灣高雄地方法院檢察署檢察官
被　　　告　乙○○
　　　　　　　　　　（現羈押於臺灣高雄看守所）
指定辯護人　甲○公設辯護人丁○○
上列被告因強盜案件，經檢察官提起公訴（95年度偵字第30064
號），甲○判決如下：
    主  文
乙○○犯攜帶兇器強盜罪，處有期徒刑肆年。
    事  實
一、乙○○罹患有精神分裂症，且已達中度精神障礙程度，致其
    平日辨識行為違法，及依自身辨識而行為之能力，均顯著減
    低。其於民國95年4 月6 日13時40分許，在高雄縣鳥松鄉○
    ○路勞工公園（下稱高雄縣勞工公園）停車場內，因見戊○
    ○隻身前往該停車場取車，竟意圖為自己不法之所有，執自
    有美工刀1 把資為犯案工具，趁戊○○甫發動汽車而未及將
    車門上鎖之際，擅自開啟左後車門進入車內，且旋以上開美
    工刀自後架住戊○○頸部，並伴以凶惡之語氣，恫稱自身罹
    有梅毒，復積欠地下錢莊款項，已豁出去了無所在乎，如不
    配合將對戊○○不利等語之強制、脅迫方式，至使戊○○不
    能抗拒後，喝令戊○○指明財物藏放位置，及將汽車保持在
    行駛之狀態，俾免犯行敗漏。於戊○○因受制乙○○而駕車
    在高雄縣勞工公園週遭道路繞行之10多分鐘期間，乙○○乃
    左手持刀並始終擺放在駕駛座之車門邊資為警戒，右手則伸
    入戊○○皮包內翻搜財物，迨取得約新臺幣（下同）1,500
    元之現金，及NOKIA 廠牌6610型之行動電話1 具後，始予罷
    手，而命戊○○將車暫停於高雄縣鳥松鄉○○路某界揚超商
    旁，下車離去。嗣員警接獲戊○○報案後，報請臺灣高雄地
    方法院檢察署檢察官核發拘票，而於95年11月13日拘獲乙○
    ○，乃悉全情。
二、案經高雄縣政府警察局仁武分局報請臺灣高雄地方法院檢察
    署檢察官偵查起訴。
    理  由
壹、證據能力方面
一、自白方面
(一)被告乙○○於95年11月14日第2 次警詢中，雖曾自白本案犯
    行，惟該次訊問伊始，被告曾向員警陳明要委任律師到場而
    未獲置理，有該警詢錄音譯文1 份在卷足稽（偵卷第63頁；
    該譯文經被告及其辯護人、檢察官同意作為證據使用而有證
    據能力，甲○卷第24頁參照），依刑事訴訟法第158 條之2
    第2 項規定之意旨及舉輕明重之法理（員警拘獲被告後，疏
    未向被告告知得選任辯護人，致「淺在」侵害被告之辯護權
    ，即產生「被告該次陳述」應予排除之法律效果，遑論被告
    已表明欲委任辯護人到場而未予置理），被告該次之警詢中
    陳述，自不得作為證據使用；又被告該次之自白既然遭排除
    ，則其就此部分所為之刑求抗辯，即無調查之必要，應予指
    明。
(二)被告於95年11月14日偵訊、甲○羈押訊問中之自白，訊問過
    程要無何不法之處，業經被告陳明在卷（本卷第25頁參照）
    ，復核與事實相符（詳後述），自得作為本案之證據使用。
二、證人即被害人戊○○於偵查中之結證，經核並無顯不可信之
    情況，依刑事訴訟法第159 條之1 第2 項規定，應有證據能
    力；至其之警詢中陳述，乃係被告以外之人於審判外之言詞
    陳述，而屬傳聞，且經核並無刑事訴訟法第159 條之1 至同
    法第159 條之5 所列舉得作為證據之例外情事，是故並無證
    據能力，尚不得作為本案之證據。
貳、實體方面
一、訊據被告乙○○矢口否認有何強盜犯行，並辯稱：95年4 月
    間，我都在十全公園活動，而未曾前去高雄縣勞工公園一帶
    ，更未持美工刀強盜被害人戊○○云云。經查：
(一)證人戊○○迭於偵訊及甲○審理中，證稱：我於95年4 月6
    日13時40分許，在高雄縣勞工公園旁停車場遭歹徒強盜財物
    ，當時我是自己1 個人到停車場取車，才剛發動車子，歹徒
    就很快從左後車門進入車內，拿1 把美工刀架在我頸部，並
    用很兇的語氣表示自身罹患梅毒，而且又遭地下錢莊逼債，
    已經豁出去了無所在乎，要我配合否則會對我不利等語，而
    指示我駕車四處繞行，並問及財物放置位置。在我駕車繞行
    期間中，歹徒一直用手搜我的錢包，我雖有想過要趁機下車
    逃離歹徒，但被告另一隻手拿著美工刀放在車門邊阻止我，
    歹徒拿了現金約1,500 元及手機1 支後，在高雄縣鳥松鄉○
    ○路某界揚超商旁，下車離去。這整個經過歷時約10多分鐘
    ，而我在駕車的過程中，雖需留意車前路況，但因歹徒所坐
    的位置，讓我透過後視鏡即可以清楚看到被告的面貌，尤其
    是眼眶附近、眼睛下方的黑斑等特徵，及與毒蟲一般的眼神
    ，更是讓我印象深刻；而因歹徒曾表示找不到錢，我為了清
    楚說明現金放置的確切位置，也有回頭直接與歹徒照面，對
    於當天歹徒就是今日在庭被告這件事，我有9 分確定，只是
    相較之下，今日在庭被告的皮膚變（更）白了，眼睛下方的
    黑斑也變（更）淡了。又案發當天下午，我立即到大華派出
    所報案，並向員警描述歹徒的面貌、模樣，承辦員警聽了我
    的描述後，表示3 月間（經查為3 月13日，警卷第35、36頁
    參照）才剛在高雄縣勞工公園逮獲1 名在該處偷水溝蓋的竊
    賊，且該竊賊可能符合我所描述的特徵，並調取電腦檔存當
    時對該位竊賊拍攝之照片讓我指認，數月後（指95年11月13
    日，警卷第5-6 頁參照），員警又通知我到派出所進行真人
    指認，該2 次我所指認之強盜犯嫌均為今日在庭的被告，也
    為9 分的確認程度，進行真人指認時，我就發現被告的皮膚
    變白了，眼睛下方的黑斑也變淡了，但近距離或仔細觀察，
    還是可以看到那些黑斑等語綦詳（偵卷第50-51 頁、甲○卷
    第154-177 頁），並有證人戊○○指認被告照片在卷可稽（
    警卷第35頁）。
(二)由證人戊○○歷次所言，得就自身遭持刀強盜之完整經過，
    詳實予以描述，且針對歹徒如何持刀、出言恫嚇內容等關鍵
    事項，所述更分毫不差各情，原堪信證人戊○○顯係依自己
    親身經歷強盜事件後，所留存之深刻記憶，如實進行陳述。
    甲○再經核：(1)證人戊○○與被告先前互不相識而要無仇隙
    （警卷第6 頁參照），衡情，本無在明知被告並非歹徒，或
    尚無由確認被告應係歹徒等狀況下，惡意誣指被告之理。(2)
    證人戊○○遭施以強盜犯行而受制於歹徒之期間，前後歷時
    10多分鐘，且2 人俱在汽車內此一狹小空間，則以如此長時
    間、近距離之接觸，茍稍予留意，原不乏清楚辨明對方面貌
    、特徵之可能；況證人戊○○復處於被動受制於歹徒之狀態
    ，則其為確保自身之安全，不斷透過後視鏡觀察歹徒舉止、
    動態，因而得見歹徒容貌，並對歹徒特徵留下鮮明印象，本
    符事理之常，遑論其尚曾與歹徒直接照面？再次，證人戊○
    ○也旋於甫案發後未幾，此記憶最鮮明的時候，即經由被告
    不到1 個月前所拍攝之照片，指明被告應係歹徒；及至被告
    為警依法拘獲後，也立即進行真人指認，而憑藉自身對歹徒
    眼眶附近、眼睛下方黑斑等特徵所存留之深刻印象，認明被
    告即為先前下手強盜之歹徒，且均有高達9 分之確定程度。
    綜合前述證人戊○○有長達10多分鐘之時間，得以近距離觀
    察歹徒容貌、特徵，且於案發後立即經由被告近照所呈現之
    面部細微特徵，指明強盜歹徒應係被告，嗣並曾進行真人指
    認程序而再次予以確認等節，亦堪信證人戊○○關於被告乃
    係強盜歹徒之歷次指認，也應無出於其自身錯見（指未看清
    被告容貌）、錯記（指因歷時經久方進行首次指認，致記憶
    有所誤差）、錯認（指指認照片非犯嫌近照或未能清晰呈現
    被告面部特徵，致指認錯誤）等疏誤之可能。
(三)證人戊○○迭堅指被告應係強盜歹徒，已如前述。再佐諸被
    告於95年11月14日偵訊、甲○羈押訊問中，亦屢不諱言持美
    工刀強盜戊○○等情（偵卷第6 頁、甲○95年度聲羈字第11
    77號卷第14-15 頁；另請參照甲○卷第24-25 頁），茍被告
    與本案強盜犯行要無相涉，又焉可能迭為該等不利於自身之
    陳述？況被告於95年11月14日之該次偵訊中，尚明確陳稱：
    「（作案）美工刀是我自己買的」、「偷（應係強盜之誤）
    了手機…之後手機掉了」（偵卷第6 頁），亦即被告就作案
    工具來源、得手贓物去向等僅其自身可得知悉之事，也詳予
    交代，益徵被告之自白，要非出於子虛或附和他人說辭（至
    被告雖罹患精神分裂症，惟依據精神分裂症之精神病理，目
    前尚難認病患會受他人誘導而附和言詞；甲○卷第140 頁反
    面所附之「鑑定報告書」參照），於95年4 月6 日13時40分
    許，在高雄縣勞工公園停車場內持美工刀下手強盜戊○○之
    該位歹徒，確為被告無訛，本件事證已臻明確，被告加重強
    盜之犯行，洵堪認定。至被告事後空言辯稱其於95年4 月間
    ，始終在十全公園活動，未曾前往高雄縣勞工公園一帶云云
    ，要非事實；其另聲請鑑定「戊○○遭強盜時所用皮包」有
    無自身指紋留存（甲○卷第185 頁）一節，因該皮包在案發
    後，未即經專業人員依標準程序採驗指紋，甚未經扣案，自
    已無調查之可能、必要，均予指明。
二、核被告所為，乃係犯刑法第330 條第1 項之攜帶兇器強盜罪
    。又被告係中度精神障礙人士，有卷附中華民國身心障礙手
    冊（甲○卷第35頁）、高雄市小港區96年3 月28日函暨附身
    心障礙檢定資料影本4 份（甲○卷第41-99 頁）在卷可稽。
    而甲○資請高雄市立小港醫院就被告行為時之精神狀態進行
    鑑定結果，該院依被告之精神病史，亦即被告於服役期間，
    因屢有頭痛、幻聽症狀及自殺意念，經國軍802 醫院鑑定罹
    患精神分裂症而退役，繼於90年1 月至小港醫院精神科就診
    ，經診斷有幻聽、思考鬆散、傻笑、答非所問及易怒之精神
    分裂症狀，惟被告之藥物順從性不佳，且自90年11月起即未
    規律回診等情；再斟酌被告於96年6 月28日施行心理衡鑑測
    試所呈現認知功能不佳，且具猜疑、慮病、離群、自卑、憂
    鬱、焦慮不安等精神病態表徵之結果，因認被告目前遺留有
    聽幻覺，呈現精神耗弱狀態，有該院96年8 月16日高醫港字
    第0960001223號函暨附精神鑑定報告書1 份（甲○第138-14
    1 頁），亦即被告平日辨識行為違法，及依自身辨識而行為
    之能力，均已顯著減低，甲○酌依刑法第19條第2 項規定，
    減輕其刑。末被告行為後，刑法雖經修正，並於95年7 月1
    日施行，惟該次之法律變更，尚與本案無關；至於該次刑法
    第19條之文字修正，核與行為之可罰性無涉，自不生新舊法
    比較問題而應直接適用裁判時法，均併指明。
三、甲○審酌被告不思循正當途徑賺取財富，竟持刀強盜戊○○
    ，犯罪之動機、手段均頗具惡性，所為對於社會治安亦有顯
    著危害；又其於甲○審理中飾詞狡辯，足徵其毫無悔意，犯
    後態度不佳；惟念被告之犯罪所得約為1,500 元及手機1 支
    ，尚非甚鉅，且其罹患精神分裂症而係屬中度精神障礙，前
    已敘明，及其教育程度為國中畢業、家庭經濟狀況貧寒（此
    2 部分參見警卷被告警詢筆錄受詢問人欄）等一切情狀，爰
    量處如主文所示之刑。
四、被告執犯本案之美工刀1 把，固前經被告於偵訊中坦言係自
    行購買（偵卷第6 頁），而堪認屬被告所有，惟被告於94年
    11月間為警依法拘獲當時，既已無從將該美工刀提交予警方
    扣案（警卷第22、28-32 頁參照），堪認業告滅失；至扣案
    之被告衣褲，核與本案犯行間尚欠缺直接相關（甲○卷第15
    6 頁參照），甲○自均無由為沒收之宣告，併予指明。
據上論斷，應依刑事訴訟法第299 條第1 項前段，刑法第330 條
第1 項、第19條第2 項，判決如主文。
本案經檢察官丙○○到庭執行職務。
中　　華　　民　　國　　96　　年　　9　　 月　  28　　日
                  刑事第十四庭  審判長法　官  陳玉聰
                                      法　官  楊淑珍
                                      法　官  莊珮吟
以上正本證明與原本無異。
如不服本判決應於收受本判決後10日內向甲○提出上訴書狀，並
應敘述具體理由，如未敘述上訴理由者，應於上訴期間屆滿後20
日內補提理由書狀於甲○（均須按他造當事人之人數附繕本）「
切勿逕送上級法院」。
中　　華　　民　　國　　96　　年　　9　　 月　  28　　日
                                      書記官  王淑娟
◎附錄本案所犯法條：
《刑法第330 條第1項》
犯強盜罪而有第321 條第1 項各款情形之一者，處7 年以上有期
徒刑。
